【裁判字號】    96,交聲,819
【裁判日期】    970930
【裁判案由】    聲明異議
【裁判全文】
臺灣臺中地方法院交通事件裁定         96年度交聲字第819號
原處分機關  交通部公路總局臺中區監理所臺中市監理站
受處分人    甲○○
異議人
上列受處分人因違反道路交通管理處罰條例案件，對於交通部公
路總局臺中區監理所臺中市監理站九十六年七月三十日所為之處
分（裁監稽違字第裁六一─ＧＤ0000000、六一─ＧＤ0
000000號裁決書），聲明異議，本院裁定如下：
    主  文
原處分關於裁監稽違字第裁六一─ＧＤ0000000號裁決罰
鍰新臺幣伍萬貳仟伍佰元部分及裁監稽違字第裁六一─ＧＤ00
00000號裁決，均撤銷。
前項罰鍰撤銷部分，不罰。
甲○○汽車駕駛人，駕駛執照業經註銷仍駕駛機器腳踏車，處罰
鍰新臺幣玖仟陸佰元。
其餘異議駁回。
    理  由
一、原處分旨略以：異議人即受處分人甲○○於民國九十六年五
    月二十日十五時四十七分許，駕駛車牌號碼：VGH-335號輕
    型機車，在臺中市○○路處，因「汽車駕駛人酒精濃度超過
    規定標準○點五五ＭＧ／Ｌ以上」及「未領有駕駛執照駕駛
    機器腳踏車」違規，遂依道路交通管理處罰條例第三十五條
    第一項第一款及二十一條第一項第一款規定，對受處分人裁
    處罰鍰新臺幣（下同）五萬二千五百元，禁考駕駛執照一年
    及罰鍰九千六百元等語。
二、異議意旨略以：異議人雖有飲酒但當時並未駕駛機車，異議
    人是去商店買麵回來後，因管理員告知剛剛正在取締機車違
    規停放，異議人欲將機車停放好，正在遷機車時，即被巷口
    來車撞倒在地，不省人事。又異議人在九十六年七月四日外
    出做生意，直到同年七月二十九日始回家至管理室簽收舉發
    通知單，而已逾七月十九日之到案期限，爰依法聲明異議等
    語。
三、按汽車駕駛人，駕駛汽車經測試檢定有酒精濃度超過規定標
    準者，處一萬五千元以上六萬元以下罰鍰，並當場移置保管
    其車輛及吊扣其駕駛執照一年；汽車駕駛人曾依本條例吊銷
    駕駛執照者，一年內不得考領駕駛執照；汽車駕駛人有飲用
    酒類後其吐氣所含酒精濃度超過每公升○點二五毫克以上者
    ，不得駕車；汽車駕駛人駕駛執照業經註銷仍駕駛機器腳踏
    車，處新台幣六千元以上一萬二千元以下罰鍰，道路交通管
    理處罰條例第二十條第一項第一款、第三十五條第一項第一
    款、第六十七條第三項、道路交通安全規則第一百十四條第
    二款與違反道路交通管理事件統一裁罰標準表分別定有明文
    。又汽車駕駛人違反本條例規定，應受吊扣駕駛執照處分，
    於汽車駕駛人係無駕駛執照駕車者，在所規定最長吊扣期間
    內，不得考領駕駛執照，同條例第六十五條第一款、第六十
    七條第六項亦有規定。故汽車駕駛人因他案違規行為未依裁
    決或裁定繳納罰鍰，經主管機關逕行註銷駕駛執照後，倘未
    重新考領駕駛執照，復因道路交通違規行為受吊扣駕駛執照
    處分之際，主管機關即應依上開規定在所規定最長吊扣期間
    內，裁處汽車駕駛人不得考領駕駛執照處分。次按行為人如
    有違反道路交通管理處罰條例之情形者，應填製舉發違反道
    路交通管理事件通知單，當場舉發者，應將該通知單填記後
    交付該行為人簽名或蓋章收受之，拒絕簽章者，並記明其事
    由，視為已收受，違反道路交通管理事件統一裁罰基準及處
    理細則第十一條第一項第一款亦規定甚明。再按九十四年二
    月五日公布，九十五年二月五日施行之行政罰法第二十六條
    規定，「一行為同時觸犯刑事法律及違反行政法上義務規定
    者，依刑事法律處罰之。但其行為應處以其他種類行政罰或
    得沒入之物而未經法院宣告沒收者，亦得裁處之。前項行為
    如經不起訴處分或為無罪、免訴、不受理、不付審理之裁判
    確定者，得依違反行政法上義務規定裁處之。」即所謂一事
    不二罰原則，探究其立法目的，無非以一行為同時觸犯刑事
    法律及違反行政法上義務規定時，由於刑罰與行政罰同屬不
    法行為之制裁，而刑罰之懲罰作用較強，依刑事法律處罰即
    足資警惕，實無一事二罰再處行政罰之必要，但罰鍰以外之
    沒入或其他種類行政罰，因兼具維護公共秩序之作用，為達
    行政目的，行政機關仍得併予裁處。
四、經查：
（一）異議人甲○○上開違規行為係經員警當場攔停舉發，並拒
      絕簽收舉發通知單後，已在舉發違反道路交通管理事件通
      知單移送聯上「收受通知聯者簽章」欄內註記「當事人拒
      簽收」等字樣，此有中市警交字第ＧＤ0000000、
      ＧＤ0000000號舉發違反道路交通管理事件通知單
      移送聯二份在卷可稽，揆諸首揭規定，本件舉發違反道路
      交通管理事件通知單在異議人拒絕簽收後，由員警記明其
      事由時，即視為受處分人業已收受，核先敘明。
（二）裁監稽違字第裁六一─ＧＤ0000000號裁決書部分
      ：
   1、異議人雖以前情置辯，然查：證人即當天到現場處理之警
      員曾力展於異議人同一事實之刑事案件一審審理時證稱：
      「（問：當時處理情形如何？）我接獲勤務中心的通報到
      達現場候，就發現一男子即在庭的異議人倒臥在地上，路
      旁有三、四部機車倒在地上。異議人的機車是熄火的，機
      車鑰匙掉在地上，聽到附近圍觀的民眾說，看到異議人騎
      機車撞到路邊的機車，然後倒在地上」、「（問：你當時
      看到異議人的機車倒在地上，你說機車是熄火的，你有無
      去摸摸機車引擎排氣管，是熱的還是冷的？）我當時為了
      要確定異議人是騎機車還是停車在該處，我有用手去靠近
      引擎排氣管附近，確定引擎排氣管是微溫的。所以我斷定
      異議人當時是從別的地方騎車到該處」、「（問：當時異
      議人的機車鑰匙，距離他的機車有多遠？）掉在他機車一
      公尺內的範圍」、「（問：當時異議人的精神狀態如何？
      ）當時異議人是昏迷狀態，我叫他都叫不醒，所以我們後
      來就把異議人送醫」、「（問：當時異議人身上有無酒味
      ？）有的，我有聞到，一靠近異議人身上就聞到酒味」、
      「（問：你跟異議人有無仇恨過節？）沒有」、「（問：
      你發生本案之前是否認識異議人？）不認識」等語綦詳（
      見九十七年度交易字第五○號卷第二十九至三十一頁），
      足認當時異議人酒醉嚴重，且上開機車之引擎排氣管是微
      溫，應可推測是剛從距倒臥處不遠之距離騎乘而來；參以
      警員執行公務時，本身即受有行政懲處責任監督，其到庭
      結證，更係以刑事責任擔保其證言真實性，況證人曾力展
      警員與異議人毫不相識，自無怨隙可言，衡情，當無故意
      設詞攀誣，或虛構違規事實，以陷害異議人之理。職是之
      故，證人曾力展所為證言，應可採信。
   2、又佐以證人賴柏任於異議人刑事案件偵查中證稱：「那天
      我去買東西，回來後看到一堆人在看，警察也有在場，後
      來我過去看才發現我的車SUK－648號輕型機車遭撞，車子
      前面板龜裂破掉，其他地方沒有受損，我看到時機車有向
      右後側倒，被撞約二、三步之距離，在我後面那台TBW－
      488 機車已是原地倒掉，未受損，應該是我的車倒地碰到
      它才倒地，NWF－636的機車也有往人行道倒，也無受損，
      我的車被撞有移動，現場沒有注意到甲○○的鑰匙，我有
      跟報案的一個女生聊到，她說她有聽到碰撞的聲音，她出
      來時甲○○已受傷倒在他的機車旁，我有問她，她說她是
      聽到聲音才出來」等語（見刑事案件偵查卷第十七、十八
      頁），是依證人賴柏任所言，證人賴柏任之機車遭撞擊後
      有移動二、三步之距離，倘異議人係以牽動之方式而未騎
      乘，其撞擊力道應無如此強大，實不可能造成巨大聲響，
      而引起居民之注意。且觀之卷附道路交通事故現場圖及現
      場照片（見刑事案件警卷第十一、十四頁），除異議人及
      遭撞之機車外，並無其他車輛行駛在異議人之機車附近，
      且地面上並無其他車輛之撞擊殘骸或擦撞痕跡，異議人之
      機車四周亦無遭撞擊之痕跡，足認異議人上開所辯，並不
      足採。再參酌卷附道路交通事故調查報告表(二)，其上記載
      異議人戴安全帽乙情明確，衡情，異議人當時若係牽移機
      車，而非騎乘機車，當無頭戴安全帽之可能；況異議人當
      時尚且因昏迷意識不清而送醫院急診，茍確係遭其他車輛
      撞擊，焉有未於警員初訊製作筆錄時，告知警員或請求警
      員查明真相訴追之理？益徵異議人所辯乃事後卸責之詞，
      委無足取。
   3、此外，異議人前開行為因同時犯刑法第一百八十五條之三
      公共危險罪業經臺灣高等法院臺中分院以九十七年度交上
      易字第七四七號判處有期徒刑四月，於九十七年六月二十
      四日確定在案，經本院依職權調閱全卷查核屬實，並有臺
      中市警察局第二分局九十六年中分二警交字第○九六○○
      一八九七九號函、中國醫藥大學附設醫院檢驗檢查報告、
      道路交通事故調查報告表(一)、(二)及前開中市警交字第ＧＤ
      0000000號舉發通知單各一份在卷可稽。異議人確
      有於上揭時、地，酒後騎乘輕型機車之違規事實，堪以認
      定。惟異議人上開酒後駕車之行為，因同時觸犯刑事法律
      ，業經刑事判決確定，已如前述，依首揭規定，行政機關
      即不得對同一行為再課以罰鍰，原處分就此未予詳查，據
      予裁罰，尚有未洽。本件受處分人之異議雖無理由，然原
      處分既有上開違誤，此部分自應予撤銷，並諭知不罰。
   4、至原處分關於因異議人之機器腳踏車駕駛執照原已經原處
      分機關以異議人他案未依法繳納罰鍰逕行註銷，乃改裁處
      異議人一年內不得考領駕照等部分，則係預防將來再犯危
      險之管制罰，而有別於前揭針對已發生違規事實科處罰鍰
      之行政秩序罰，屬行政罰法第二十六條第一項但書所稱之
      「其他種類行政罰」。異議人確有前揭違規事實業如前述
      ，是就此違反行政秩序規定之部分，依前揭規定，原處分
      機關仍應科處罰鍰以外之行政罰。是原處分機關依道路交
      通管理處罰條例第三十五條第一項第一款、第六十七條第
      六款、違反道路交通管理事件統一裁罰基準表規定，裁處
      禁考駕駛執照一年，自無不合，受處分人此部分之異議為
      無理由。
（二）裁監稽違字第裁六一─ＧＤ0000000號裁決書部分
      ：查本案異議人前曾考取機器腳踏車駕駛執照，但因交通
      違規罰鍰未繳而於九十二年十二月二十三日遭逕行註銷機
      器腳踏駕駛執照，異議人迄今尚未再考領機器腳踏車駕駛
      執照等情，則有新竹監理所列管畫面一紙附卷可稽。而異
      議人於九十六年五月二十日十五時四十七分許有酒後駕駛
      機器腳踏車之行為，已如前述，是異議人係在機器腳踏車
      駕駛執照業經註銷後仍有駕駛機器腳踏車之違規情狀，所
      為應該當道路交通管理處罰條例第二十一條第一項第四款
      之處罰情形。準此，原處分機關非依該條例第二十一條第
      一項第四款規定，而係依該條例同條項第一款規定，加以
      裁罰，即有未洽，異議人之異議雖無理由，然原處分既有
      違誤，自應由本院將原處分撤銷，並裁定如主文第三項所
      示。
五、據上論斷，應依道路交通管理處罰條例第八十七條第二項，
    道路交通案件處理辦法第十九條、第二十條前段，裁定如主
    文。
中    華    民    國    97    年    9     月    30    日
                  交通法庭  法  官  郭書豪
以上正本證明與原本無異。
如不服本裁定，應於送達後五日內，向本院提出抗告狀。
中    華    民    國    97    年    9     月    30    日
                            書記官  陳美虹


司法院資訊處製作；財團法人民間司法改革基金會備份。
